臺灣桃園地方法院刑事判決
                                      109年度訴字第692號
公  訴  人  臺灣桃園地方檢察署檢察官 
被      告  邱張阿緞



選任辯護人  林哲倫律師(法扶律師)        
上列被告因家暴殺人未遂案件，經檢察官提起公訴（108 年度偵
字第30418 號），本院判決如下：
    主  文
甲○○○犯殺人未遂罪，處有期徒刑貳年柒月。
    事  實
一、甲○○○與丙○○為母子，2 人間具有家庭暴力防治法第3條第3 
    款所定之家庭成員關係。丙○○因罹患骨髓性肉瘤第三期長期
    臥病在床，甲○○○認丙○○為疾病所苦，欲使丙○○永久解脫疾
    病折磨，竟基於殺人之犯意，於民國108 年8 月3 日下午1 
    時許，在桃園市○○區○○路000 巷0 號3樓其等居處，持菜刀1
     把朝丙○○之頸部接續揮砍數次，致丙○○受有頸部刀傷之傷
    害，甲○○○旋再持上開菜刀割腕欲自殺，嗣因丙○○於失去意
    識前以手機傳送Line訊息向其兄邱謙平及姑姑邱月香求救，
    邱謙平獲悉前揭求救訊息隨即到場查看，發現甲○○○、丙○○
    倒臥在地，血跡遍地，立即報警求救，嗣經警消人員到場處
    理，迅速將丙○○、甲○○○送醫救治，2 人始均倖免於難（丙○○另於109 年6 月12日病歿），警員並扣得上開菜刀1 把。
二、案經桃園市政府警察局大溪分局報告臺灣桃園地方檢察署檢
    察官偵查起訴。
    理  由
壹、程序部分按除法律另有規定外，實施刑事訴訟程序之公務員
    因違背法定程序取得之證據，其有無證據能力之認定，應審
    酌人權保障及公共利益之均衡維護；又被告以外之人於審判
    外之陳述，雖不符合同法第159 條之1 至第159 條之4 之規
    定，但經當事人於審判程序同意作為證據，法院審酌該言詞
    陳述或書面陳述作成時之情況，認為適當者，亦得為證據；
    當事人、代理人或辯護人於法院調查證據時，知有第159 條
    第1 項不得為證據之情形，而未於言詞辯論終結前聲明異議
    者，視為有前項之同意，刑事訴訟法第158 條之4 、第159 
    條之5 分別定有明文。本判決下列所引用之各項供述證據，
    被告甲○○○委由辯護人表明同意各該證據之證據能力（見本
    院訴字卷一第53頁），且當事人與辯護人均未於本院言詞辯
    論終結前對證據能力有所爭執（本院訴字卷二第131 至135 
    頁），本院審酌此等證據資料取得及製作時之情況，尚無違
    法不當及證明力明顯過低之瑕疵，以之作為證據應屬適當；
    另本判決後述所引之各項非供述證據，無證據證明係實施刑
    事訴訟程序之公務員以不法方式所取得，且亦無證據證明係
    非真實，復均與本件待證事實具有關聯性，是依刑事訴訟法
    第158條之4 之反面解釋，當有證據能力；又前開供述與非
    供述證據復經本院於審理期日中合法調查，自均得為本案證
    據使用。
貳、實體部分
一、認定犯罪事實所憑之證據與理由：
  ㈠上揭犯罪事實，業據被告於警詢時、偵查中、本院審理中均
    坦承不諱（見偵字卷第9 至11頁、第69、70頁、本院訴字卷
    二第127 、136 至138 頁），核與證人即被害人丙○○於警詢
    證述案發當時被告有持刀劃傷其頸部等節（見偵字卷第19至
    21頁）、證人邱謙平、邱月香於警詢時均證述被害人丙○○有
    傳送Line訊息向其等求救，及證人邱謙平證述之後立即報警
    處理、到場救援等節（見偵字卷第23至25頁、第27、28頁）
    均相符，並有桃園市政府警察局大溪分局扣押筆錄、扣押物
    品目錄表、被害人丙○○傳送予證人邱謙平、邱月香Line對話
    畫面照片、案發現場照片、被告之長庚醫療財團法人林口長
    庚紀念醫院診斷證明書、被告提出之被害人死亡證明書、衛
    生福利部桃園療養院110 年2 月19日桃療癮字第1105000476
    號函暨被告精神鑑定報告書等件在卷可稽（見偵字卷第29至
    33頁、第37頁、第39至43頁、第47頁、本院訴字卷一第65至
    67頁、本院訴字卷二第23至33頁），復有菜刀1 把扣案可憑
    ，足認被告任意性自白與事實相符，堪以採信。
  ㈡至證人丙○○雖於108 年8 月6 日警詢時證稱：其頸部刀傷為
    母親甲○○○意欲自殺，其前往攔阻，不慎遭母親劃傷，母親
    並非刻意為之云云（見偵字卷第19至21頁），而證人即被告
    之女、被害人丙○○之姊乙○○於本院審理中亦證稱：案發後丙○○有向其表示媽媽甲○○○當時不是故意的，且丙○○有說不會
    怪媽媽等語（見本院訴字卷二第128 、129頁）。然查，前
    開被告行為時不具殺人故意之陳述，不僅與被告迭次供認其
    有意殺死被害人丙○○，避免被害人丙○○生病太過痛苦乙情不
    符，且證人邱謙平於108 年8 月3 日案發當日警詢時證稱：
    伊接到丙○○傳送之訊息，說母親甲○○○要殺丙○○，之後就到
    現場，發現甲○○○、丙○○倒臥在地，當時丙○○還有意識，有
    稱「媽為什麼這樣對他，是不是他給媽的壓力太大」等語（
    見偵字卷第24頁），而證人邱謙平係於案發後之第一時間即
    為前開證述，斯時之記憶當屬最鮮明，其又與被告為母子之
    至親，自無刻意誣陷被告之動機，則若非被害人丙○○於證人
    邱謙平到場後確曾稱「媽為什麼這樣對他，是不是他給媽的
    壓力太大」乙語，證人邱謙平何必故為上開不利被告之供述
    ，是證人邱謙平上開證述應屬可信，而被告若非有意殺死被
    害人丙○○而對其展開攻擊，被害人丙○○當時又豈會產生被告
    「為什麼這樣對他」之疑問，何況被害人丙○○曾於108 年8 
    月3 日下午1 時7 分傳送「救命呀」、「媽要是/ 殺我快來
    」之Line訊息與證人邱謙平乙情，有前開訊息對話照片在卷
    可憑（見偵字卷第37頁），佐以我國人民一般使用文字之習
    慣，「殺」字本有致人於死之意涵，且被害人丙○○與被告亦
    為母子至親，若非被告之舉動已使被害人丙○○充分感受生命
    遭受威脅，被害人丙○○豈會於案發當下、向人求救時稱被告
    要「殺」之，而非稱其遭被告「不小心」持刀劃傷而須救援
    ，由上可知，證人丙○○案發後向其姊乙○○所稱被告不是故意
    的云云，又於警詢時陳稱其係於攔阻被告自殺時遭劃傷、被
    告不是刻意為之云云，皆與其在案發當下之舉動有所扞格，
    再審酌其與被告為至親，自可合理推論被害人丙○○無非係為
    免被告遭追究殺人重責，始為上開袒護被告之不實陳述，自
    不足以此為被告行為並非出於殺人犯意之有利認定，特此敘
    明。
  ㈢綜上所述，本案事證明確，被告殺人未遂犯行堪以認定，應
    依法論罪科刑。
二、論罪科刑與沒收：
  ㈠按家庭暴力者，指家庭成員間實施身體、精神或經濟上之騷
    擾、控制、脅迫或其他不法侵害之行為；又家庭暴力罪者，
    指家庭成員間故意實施家庭暴力行為而成立其他法律所規定
    之犯罪，家庭暴力防治法第2 條第1 款、第2 款分別定有明
    文。查被告與被害人丙○○為母子，其等具有家庭暴力防治法
    第3 條第3 款所定之家庭成員關係，又被告本案持刀揮砍被
    害人丙○○頸部之行為，係對被告實施身體不法侵害，核屬家
    庭暴力防治法第2 條第2 款所稱之家庭暴力罪，惟因家庭暴
    力防治法並無罰則規定，本案自應依刑法之罪刑規定論處。
    是核被告所為，係犯刑法第271 條第2 項、第1 項之殺人未
    遂罪。
  ㈡被告基於同一殺人犯意，多次持刀揮砍被害人丙○○頸部之行
    為，係在密接時間、同一地點為之，各行為之獨立性極為薄
    弱，依一般社會健全觀念，在時間差距上難以強行分開，在
    刑法評價上，視為數個舉動之接續施行，合為包括之一行為
    予以評價，較為合理，應論以接續犯，僅論以一罪。
  ㈢被告著手實行殺人行為，幸因被害人及時獲救而未發生死亡
    之結果，為未遂犯，且行為所生之危害較輕，爰依刑法第25
    條第2 項規定，按既遂犯之刑減輕之。
  ㈣至辯護人雖以：甲○○○長期患有重鬱症，經送鑑定後，鑑定報
    告亦提及被告「認知能力呈現邊緣障礙」、「自我控制及適
    應能力較弱」、「屬於邊緣有認知障礙之可能性程度」、「
    認知能力屬於輕度障礙」範圍等語，可徵甲○○○於行為時之
    認知能力屬於有障礙狀態，即其當時依其辨識而行為之能力
    顯著降低，應有刑法第19條第2 項規定之適用云云。然查：
  ⒈按刑法第19條第2 項所定，行為時因精神障礙，致其辨識行
    為違法或依其辨識而行為之能力顯著減低者，得減輕其刑之
    規定，係就行為人行為時，因精神障礙導致辨識力或控制力
    顯著減低之限制責任能力規定，以精神障礙抗辯而言，其具
    體判斷標準，一般認為，必須行為人因精神（心智）疾病之
    作用而導致其為不法行為時，正處於推理辨識力有缺陷，即
    認知功能與思考判斷能力明顯減弱之狀態下，行為人在此狀
    態下對其所為不法行為之質與量的控制力明顯減低，或行為
    人對於其行為違法與否之判斷力明顯減低，始足當之（最高
    法院109年度台上字第 4934 號判決意旨參照）。
  ⒉被告自94年起即罹有重鬱症乙節，固有被告之國軍桃園總醫
    院附設民眾診療服務處診斷證明書與國軍桃園總醫院109 年
    8 月20日醫桃企管字第1090003243號函暨被告病歷資料在卷
    可查（見本院訴字卷一第63頁、第71至79頁），然被告於案
    發後不久之108 年9 月1 日接受警員詢問時供稱：「（問：
    於案發前與被害人是否發生糾紛？為何要砍殺被害人）沒有
    發生糾紛。我兒子骨髓肉瘤第三期，本來我想要減輕他的痛
    苦，想要讓他一走了之，想說讓他走了之後，我再割腕自殺
    跟著他一起走。」、「（問：妳砍殺被害人時，現場還有何
    人在場？是否有共犯？）那時候只有我與丙○○在場，沒有共
    犯。」、「（問：於何時、何地，以何凶器砍殺被害人？被
    害人有無抵抗？）於108 年8 月3 日下午13時許，在桃園市
    ○○區○○路000 巷0 號3 樓，我拿我忘記是什麼刀。當時丙○○
    有反抗，可是他因為癌症，沒什麼力氣」、「（問：妳砍殺
    被害人何部位？砍殺幾刀？傷勢如何？）我拿刀砍殺我兒子
    丙○○的頸部，我不記得我砍了幾刀。只知道他頸部有受傷。
    」、「（問：妳持刀砍殺被害人頸部，是否有意要殺死被害
    人？）我不想他過得那麼痛苦，我想要跟著他一起離開人世
    。」、「（問：為何要砍殺被害人？有無他人教唆？）因為
    他癌症末期，過得很痛苦，我想要減輕他的痛苦一了百了。
    這是我自己的意思」、「（問：砍殺被害人之凶器為何人所
    有？於何時、何地取得？）是在家裡早就買的刀。我忘記是
    於何時、地買的刀」等語（見偵字卷第10、11頁），可知被
    告斯時對於殺害被害人丙○○之動機、目的、手段、大致過程
    、如何取得兇器等節，皆能侃侃而談，尤其從被告一再強調
    其係要減輕、免除被害人之疾病痛苦才為本案行為，當可認
    定被告對於其行為將導致被害人丙○○死亡之嚴重後果有所認
    知，自對於其行為之意義有所認識，且衡酌殺人乃最嚴重之
    犯罪，而卷內亦無任何被告因罹患重鬱症而影響其辨識殺人
    是否違法之相關事證，則以被告行為時為小學畢業、年滿71
    歲之成年人（見偵字卷第9 頁），自難認被告有何不能辨識
    其本案所為殺人行為違法或辨識行為違法能力有顯著降低之
    情，此從被告於本院審理中亦稱「…我自己也知道我已經受
    到了懲罰，我也付出了代價，我這隻手已經沒有用了。」、
    「承認（起訴之犯罪事實），我做出很多蠢事來。」等語（
    見本院訴字卷二第136 、137 頁）亦可徵；再者，證人邱謙
    平、邱月香、乙○○均一致證稱被告案發前有持續服用藥物控
    制病情乙情（見偵字卷第23、24頁、第28頁、本院訴字卷二
    第131 頁），證人邱謙平更稱：案發當日中午12時母親甲○○○還在做運動，問伊有沒有吃飯，反應看不出異狀等語（見
    偵字卷第25頁），證人邱月香亦稱：這段期間甲○○○都很正
    常，沒有尋短的意圖等語（見偵字卷第28頁），可知被告雖
    患有前開疾病，但亦有持續接受治療並服用藥物，案發當日
    並無異狀，則被告行為時是否因其疾病發作而影響其控制能
    力進而為本案行為，實非無疑，尤其案發前被告即曾有自殘
    紀錄，此為證人乙○○證述在卷（見本院訴字卷二第130 頁）
    ，而案發時本應由被告與邱月香共同照護被害人丙○○，惟因
    邱月香當時感冒，為避免傳染而僅由被告一人照護等情，亦
    經證人邱謙平、邱月香證述明確（見偵字卷第25、28頁），
    是邱謙平、邱月香、乙○○當時亦應係判斷被告之狀況不致於
    加害被害人丙○○，方容許被告與被害人丙○○單獨相處，更難
    認被告當時有何因其疾病而導致其已完全不能控制或控制能
    力顯著降低之情形。
  ⒊此外，本案經囑託衛生福利部桃園療養院對被告進行精神鑑
    定，結果認：「鑑定結果－結論：邱員符合重度憂鬱症之診
    斷。邱員涉案時辨識行為違法或依其辨識而行為之能力應未
    達顯著減低。理由：邱員約於50歲出現持續之憂鬱情緒、失
    眠、胃口變差、無望感等情感症狀，於70歲時，邱員之憂鬱
    情緒更加惡化，幾乎整天愁容滿面、動作遲緩、無精打采、
    足不出戶、思考能力下降，幾乎沒動力做家事，於71歲先生
    過世、案么子癌症治療期間，邱員除上述症狀外，亦開始反
    覆想死，曾欲割腕或跳樓自殺，甚至出現短暫之知覺錯覺。
    於57歲開始在國軍桃園總醫院求診迄今，接受藥物治療，整
    體病程未併發躁症症狀或顯著、持續之妄想、幻覺。綜上所
    述，邱員應符合重度憂鬱症之診斷。鑑定過程中，邱員對涉
    案細節談論態度顯防衛、保留，澄清邱員涉案前後之精神狀
    態，儘管邱員當時仍有憂鬱症狀，然邱員不曾聽聞案子有尋
    死或放棄治療念頭，就當時邱員於己身行為前後之考量，不
    僅未有脫離現實之想法或知覺干擾，甚而進一步選定「其他
    家人不在時」、「短時間內還不會被發現」之時間、地點，
    顯見邱員對行為之後果仍有一定之預期，雖邱員長期為憂鬱
    症狀所苦並呈期承受照顧家人的重擔，仍難認其對外界情境
    之判斷及理會全然不能或嚴重缺損，總體而言，推斷其涉案
    時的精神狀態、辨識行為違法或依其辨識而行為之能力，應
    未達顯著減低。」等語，有衛生福利部桃園療養院110 年2
    月19日桃療癮字第1105000476號函暨被告精神鑑定報告書1
    份在卷可考（見本院訴字卷二第23至33頁），審酌上開鑑定
    報告係綜合被告就醫紀錄，瞭解被告之生活史與病史，本於
    專業知識與臨床經驗，判斷被告之症狀所為之判斷，無論鑑
    定機關之資格、理論基礎、鑑定方法及論理過程，自形式上
    及實質上而言，均無瑕疵，足資為本案佐證，且鑑定結論亦
    與本院認定之前揭結果相符。
  ⒋至辯護人雖以前揭情詞置辯，惟縱依前開鑑定報告可認被告
    之認知或控制能力較常人為弱，然未必等於被告「不能」辨
    識、控制其行為，或辨識能力、控制能力有「顯著降低」之
    情形，辯護人並未進一步指明被告如何符合刑法第19條第1
    項或第2 項要件，上開辯詞自難憑採，何況前開鑑定報告乃
    基於被告於接受鑑定時，自陳其刻意選擇其他家人均不在而
    僅被告與被害人丙○○獨處時下手，以避免行為遭他人發現而
    遂行其殺害被害人丙○○後再自殺之目的，而認被告並無識別
    能力、控制能力顯著降低情形，推論並無瑕疵，更無理由與
    結論矛盾情形，故縱使被告之認知或控制能力較弱，亦不能
    以此為被告符合刑法第19條第1 、2 項要件之有利被告之認
    定。
  ㈤本案符合刑法第59規定之說明：
  ⒈按刑法第59條之酌量減輕其刑，必於犯罪之情狀，在客觀上
    足以引起一般人之同情，認為即予宣告法定最低度刑，猶嫌
    過重者，始有其適用（最高法院108 年度台上字第2009號判
    決意旨參照）。而該條所謂「犯罪之情狀」，與同法第57條
    規定科刑時應審酌之一切情狀，並非有截然不同之領域，於
    裁判上酌減其刑時，應就犯罪一切情狀，予以全盤考量，審
    酌其犯罪有無可憫恕之事由，以為判斷（最高法院105 年度
    台上字第1499號判決意旨參照）。
  ⒉經查，被告持菜刀揮砍被害人丙○○頸部之殺人未遂行為，固
    殊無可取，惟刑法第271 條殺人罪之法定刑為「死刑、無期
    徒刑或10年以上有期徒刑」，本案縱得依前揭未遂規定予以
    減刑，最低仍需量處5 年以上之有期徒刑，刑度不可謂不重
    ，而同為殺人未遂犯行之原因動機不一，犯罪情節各不相同
    ，所造成之危害程度自屬高低有異，倘未依個案情節舒緩峻
    刑，以求衡平，實難謂符合罪刑相當原則，又被告自94年起
    即罹有重鬱症，並持續接受治療，已如前述，則被告自較常
    人容易產生悲觀、負面之情緒，另被告之配偶係於108 年6 
    月18日過世，此經證人邱謙平證述明確（見偵字卷第25頁）
    ，可知被告於案發前不久正臨家庭重大變故，乃投射自己之
    負面情緒，一時失慮而於案發當日趁與被害人丙○○獨處時，
    欲以殺害被害人丙○○之方式，永久解除被害人所受之疾病折
    磨，因而犯下本案犯行（惟未達不能辨識、控制或辨識、控
    制能力顯著降低程度，已如前述），嗣又割腕自殺欲與其子
    共同逃脫其主觀認為之苦難世界，此與其他出於使被害人痛
    苦之殺人者，明顯有所不同；而被告行為並未導致被害人丙○○死亡，且被害人丙○○於案發後不久之108 年8月6 日即可
    至警局製作筆錄，已如前述，卷內亦無被告行為導致被害人
    丙○○身體留下嚴重後遺症之相關卷證，可知被告行為所生危
    害應相對較輕；再從證人乙○○於本院審理中證稱案發後被害
    人丙○○與被告互動良好，不會畏懼被告，更會關心被告等情
    （見本院訴字卷二第128 、129 頁），佐以前述被害人丙○○
    於警詢時有意袒護被告，亦未對被告提出告訴乙情（見偵字
    卷第21頁），亦堪認被害人丙○○應已原諒被告衝動之行為，
    是從前開被告犯罪之行為背景、行為所生危害、事後與被害
    人之互動關係觀之，認本案若仍宣告有期徒刑5 年以上之刑
    ，客觀上足以引起社會一般人之同情而猶嫌過重，爰依刑法
    第59條規定酌減其刑，並依法遞減之。
  ㈥爰以行為人之責任為基礎，審酌被告與被害人丙○○為母子至
    親，縱使被害人丙○○罹患疾病或可能飽受病痛折磨，但被害
    人丙○○仍有求生意志始持續接受治療，被告竟只因自己之主
    觀想法，而著手殺害被害人丙○○，且其持刀揮砍被害人丙○○
    頸部之手段非屬輕微，被告所為毫無足取，應予非難，所幸
    被害人丙○○及時求救始未生死亡之嚴重後果；並考量被告長
    期患有重鬱症，易生負面想法，犯罪之動機、目的係欲結束
    被害人丙○○之生命避免其繼續受苦，惡性相對較輕；復念及
    被告犯後坦承犯行，態度良好，而被害人丙○○案發後已原諒
    被告，且其等關係也已修復，亦如前述；兼衡被告無前科紀
    錄之素行、小學畢業之智識程度、生活狀況與辯護人、公訴
    人就量刑表示之意見等一切情狀，量處如主文所示之刑。
  ㈦至辯護人雖為被告求取緩刑，然本院所宣告之刑罰既已超過
    有期徒刑2 年，自與刑法第74條第1 項所定之「受2 年以下
    有期徒刑、拘役或罰金之宣告」要件不符，而無從依該條規
    定宣告緩刑，併予敘明。
  ㈧按供犯罪所用、犯罪預備之物或犯罪所生之物，屬於犯罪行
    為人者，得沒收之，刑法第38條第2 項前段定有明文。查扣
    案之菜刀1 把，固為被告行兇之犯罪工具，然被告僅稱該菜
    刀為其自家裡取用（本院訴字卷二第135 、136 頁），而未
    供認為其所有，卷內亦乏該菜刀確為被告所有之相關事證，
    爰不予宣告沒收。
據上論斷，應依刑事訴訟法第299 條第1 項前段，刑法第271 條
第2 項、第1 項、第25條第2 項、第59條，判決如主文。
本案經檢察官丁○○提起公訴，檢察官高玉奇到庭執行職務。
中　　華　　民　　國　 110　　年　　7 　　月　　28　　日
                  刑事第十三庭　審判長法　官　潘怡華
                                      法  官  簡方毅
                                      法  官  郭鍵融
以上正本證明與原本無異。
如不服本判決應於收受判決後20日內向本院提出上訴書狀，並應
敘述具體理由。其未敘述上訴理由者，應於上訴期間屆滿後20日
內向本院補提理由書(均須按他造當事人之人數附繕本)「切勿逕
送上級法院」。
                                      書記官　李佳玲
中　　華　　民　　國　 110　　年　　7 　　月　　28　　日
附錄論罪科刑法條：
中華民國刑法第271條：
殺人者，處死刑、無期徒刑或10年以上有期徒刑。
前項之未遂犯罰之。
預備犯第1項之罪者，處2年以下有期徒刑。